【裁判字號】    95,重訴,38
【裁判日期】    950731
【裁判案由】    分割共有物
【裁判全文】
臺灣彰化地方法院民事判決  95年度重訴字第38號
原      告  己○○
訴訟代理人  胡宗智律師
複代理人    陳孟萱律師
            戊○○
被      告  丙○○
法定代理人  乙○○
訴訟代理人  丁○○
被      告  甲○○
上列當事人間請求分割共有物事件，本院於民國九十五年七月十
八日言詞辯論終結，判決如下：
    主      文
兩造共有坐落彰化縣彰化市○○段南郭小段480地號、地目建、
面積684平方公尺土地，分割為如附圖二即彰化縣彰化地政事務
所九十五年七月十八日土地複丈成果圖所示：編號甲部分、面積
456平方公尺土地分歸原告取得，編號乙部分、面積114平方公尺
土地分歸被告丙○○取得，編號丙部分、面積114平方公尺土地
分歸被告甲○○取得。
訴訟費用由被告丙○○、甲○○各負擔6分之1、餘由原告負擔。
    事實及理由
一、原告主張坐落彰化縣彰化市○○段南郭小段480地號、地目
    建、面積684平方公尺土地（下稱系爭土地），為兩造共有
    ，原告之應有部分為三分之二，被告丙○○、甲○○各六分
    之一。系爭土地並無因物之使用目的不能分割或訂有不分割
    契約之情形，因無法達成分割協議，為此提起本件訴訟請求
    判決分割系爭土地。
二、被告甲○○對原告主張之事實不爭執，惟不同意原告提出之
    方案。
三、被告丙○○則辯稱，系爭土地之原共有人就系爭土地有分管
    契約存在，其目的在分別取得土地建屋，房屋使用期間，應
    認有因物之使用目的不能分割且協議不分割情形，原告於94
    年間取得系爭土地之應有部分，自應受分管契約之約束。又
    系爭土地分別以緊臨中正路之同段484-10、792-2、484-11
    與479地號土地為出入口，同段484-11、479、478、478-5、
    478-6地號土地均為被告丙○○兄弟共有，若不與系爭土地
    共同使用，均為畸零地，亦屬因使用目的不得分割。另依土
    地法第一百零四條規定，否認原告對系爭土地應有部分3分
    之2所有權，並已提起訴願云云。
四、經查原告主張系爭土地為兩造共有，其應有部分為3分之2，
    被告丙○○、甲○○各6分之1，及共有人就系爭土地並未訂
    有不分割之特約，依物之使用目的亦無不能分割情形，且無
    法達成分割協議等事實，已據其提出土地登記謄本、地籍圖
    謄本等件為證，核屬相符，並為被告甲○○所不爭執。
五、按民法第八百二十三條第一項所謂因物之使用目的不能分割
    ，係指共有物繼續供他物之用，而為其物之利用所不可缺，
    或為一權利之行使所不可缺者而言，僅因聚族而居之傳統關
    係，究難認有不能分割情形存在。例如界標、界牆、區分所
    有建築物之共同部分、共有之契據是。又請求分割之共有物
    ，如為不動產，共有人之應有部分各為若干，以土地登記總
    簿登記者為準。業經最高法院著有50年台上字第970號判例
    、85年度台上字第966號判決及67年台上字第3131號判例可
    資參照。查原告對系爭土地之應有部分比例為3分之2，有土
    地登記謄本可稽，業如前述，至被告丙○○所辯，系爭土地
    有分管契約，因物之使用目的不能分割且協議不分割等情，
    已為原告堅決否認，被告丙○○復未舉證以實其說，自無可
    採，應認原告此部分主張為真實。從而，原告基於共有人之
    共有物分割請求權，提起本件訴訟請求裁判分割系爭土地，
    依民法第八百二十三條、第八百二十四條第二項第一款規定
    ，洵屬正當，應予准許。
六、又分割共有物，除公平原則外，應依共有物之性質，斟酌其
    分割後之經濟效用，而為適當之分配。查系爭土地略呈不規
    則形，地勢平坦，與道路並未相鄰，係屬袋地，可依東側毗
    鄰之同段484-11、479、479-2地號土地與中正路對外相通，
    其中同段484-11、479地號土地為被告丙○○兄弟所共有，
    479-2地號土地為被告甲○○所有，及附圖一所示編號2鐵筋
    加強磚造、3混凝土加強磚造樓房建物為原告所有，編號2部
    分並辦理登記，編號5一樓鐵皮屋建物為被告甲○○所有，
    於民國60幾年所建，餘共有人占有使用建物分布情形如附圖
    一所示等情，業據兩造陳明，並有土地、建物登記謄本、地
    籍圖在卷可稽，復經本院囑託彰化縣彰化地政事務所派員會
    同兩造履勘現場屬實，製有勘驗筆錄及附圖一所示之土地複
    丈成果圖可稽。
七、關於系爭土地之分割方法，兩造均分別提出分割方案，本院
    斟酌：
（一）系爭土地地目建，與道路並未相鄰，係屬袋地，東側隔同
      段484-7、484-8、484-9、484-10、484-11、479、479-2
      地號土地與中正路相通。
（二）附圖一所示編號2鐵筋加強磚造、3混凝土加強磚造樓房建
      物為原告所有，編號2部分並辦理登記，均具經濟價值，
      自有保留必要，而編號5一樓鐵皮屋建物為被告甲○○所
      有，迄今已三十餘年，依其年代及結構，與系爭土地價值
      相較，經濟價值顯然不高，尚無保留必要。
（三）系爭土地東側毗鄰之同段479、484-11為被告丙○○兄弟
      共有，同段479-2地號土地為被告甲○○所有，業據被告
      丙○○陳明，並有土地登記謄本在卷可稽。
（四）兩造提出之割方案，均以系爭土地之應有部分比例原物分
      割，其中被告丙○○所提如附圖二所示之方案，係採原告
      與被告甲○○之方案折衷，其分得乙部分土地，北與原告
      分得部分以同段484-11、484-10之地籍線延伸為分割線，
      南與被告甲○○分得部分以同段479、479-2地號土地之地
      籍線延伸為分割線，依此方案分割結果，大致符合共有人
      使用現狀，且各共有人分得之土地與東側毗鄰土地之地籍
      線連接，便於利用中正路對外聯絡，而具經濟價值，且寬
      度與應有部分比例相當，亦較為公平，而原告分得甲部分
      土地，其所有如附圖一所示編號2鐵筋加強磚造、3混凝土
      加強磚造樓房建物均能保留，對原告並無不利。被告甲○
      ○分得丙部分土地因地形關係，雖較不方正，惟亦可與同
      段479-2地號土地合併使用，提高經濟效用。
八、本院認依被告丙○○所提如附圖二所示方案分割，非但可使
    各共有人分得之土地與毗鄰土地相通對外聯絡，大致符合共
    有人原有使用位置，較為公平，並可提高系爭土地之經濟效
    用，尚稱妥適、公允，堪值採用。爰諭知分割方法如主文所
    示。
九、本件事證已臻明確，兩造其餘攻擊防禦方法，均於判決結果
    不生影響，爰不予審究。
十、訴訟費用負擔之依據：民事訴訟法第八十條之一、第八十五
    條第一項但書。
中    華    民    國    95    年    7    月     31    日
                  民事第一庭     法  官    羅培昌
以上正本係照原本作成。
如對本判決上訴，應於判決送達後二十日內向本院提出上訴狀。
中    華    民    國    95    年    7    月     31    日
                                 書記官    沈淑媛


司法院資訊處製作；財團法人民間司法改革基金會備份。
